【裁判字號】    97,上更(一),27
【裁判日期】    971209
【裁判案由】    確認通行權存在
【裁判全文】
臺灣高等法院臺中分院民事判決        97年度上更(一)字第27號
上  訴  人  乙○○
訴訟代理人  鐘登科律師
            鄭志誠律師
複  代理人  戊○○
被  上訴人  臺灣省臺中農田水利會
法定代理人  丁○○
訴訟代理人  黃鼎鈞律師
            陳銘傑律師
複  代理人  甲○○
上列當事人間請求確認通行權存在事件，上訴人對於中華民國96
年7月11日臺灣臺中地方法院第一審判決（96年度訴字第1146號
），提起上訴，判決後經最高法院發回，本院於97年11月25日言
詞辯論終結，判決如下：
    主  文
原判決廢棄。
確認上訴人就其所有坐落台中市西屯區○○○段86地號土地，對
於被上訴人所有坐落同段87、87-2地號土地，如台中市中興地政
事務所97年8月13日之土地複丈成果圖所示A部分土地（寬4公尺
，面積總計為0.0069公頃），有通行權存在。
被上訴人對於上項坐落台中市西屯區○○○段87、87-2地號土地
，如台中市中興地政事務所97年8月13日之土地複丈成果圖所示
之A部分土地，不得毀損，設置障礙物，並應容忍上訴人之通行
及設置道路。
第一、二審及發回前第三審訴訟費用由被上訴人負擔。
    事實及理由
一、按「訴狀送達後，原告不得將原訴變更或追加他訴，但有下
    列各款情形之一者，不在此限：…三、擴張或減縮應受判決
    事項之聲明者…」、「訴之變更追加，非經他造同意，不得
    為之。但第255條第1項第2款至第6款情形，不在此限。」民
    事訴訟法第255條第1項第3款、第466條第1項定有明文。準
    此，上訴人將其在原審請求通行之土地為寬6公尺，減縮為
    請求通行4公尺，依法並無不合，應予准許，合先敘明。
二、上訴人起訴主張：
    坐落台中市西屯區○○○段86地號土地（下稱系爭86地號土
    地）為上訴人所有，同段87及87之2地號土地（下稱系爭87
    、87-2地號土地）為被上訴人所有。上訴人所有系爭86地號
    土地因與原判決附圖所示B部分（即惠來路）之公路無宜用
    之聯絡（係屬於袋地），至不能為通常之使用，須通行被告
    所有如原判決附圖所示A部分之土地（寬6公尺，發回更審後
    已減縮為本判決附圖所示A部分，寬為4公尺）始能到附圖B
    部分公路，依民法第787條第1項前段、第788條之規定，上
    訴人對被上訴人所有附圖A部分之土地應有通行權存在，且
    被上訴人對該土地除不得為毀損、設置障礙物外，並應容忍
    原告通行，惟因被上訴人不同意上訴人通行該土地，依法訴
    請確認。為此求為：(1)確認上訴人就其所有86地號土地，對
    於被上訴人所有87、87之2地號土地如附圖所示A部分有通行
    權存在。(2)被上訴人對於附圖所示A部分不得毀損、設置障
    礙物，並應容忍上訴人通行及設置道路。(3)訴訟費用由被上
    訴人負擔之判決。
三、被上訴人則以：
    上訴人所有之系爭86地號土地係向訴外人鄭王月娥買受而來
    ，同段88地號土地現亦屬鄭王月娥所有，鄭王月娥將系爭86
    地號土地出售予上訴人之前，曾與被上訴人協調換地事宜，
    被上訴人為此召開協調會，但因鄭王月娥不同意被上訴人所
    提之交換比率而協調不成立，鄭王月娥嗣將系爭86地號土地
    出售予上訴人，再由上訴人向被上訴人主張通行權，係故意
    且不合理。又依地籍圖所示，上訴人所有之系爭86地號土地
    鄰接同段89之47、89之48、89之32、89之33、89之34等地號
    土地，該土地似供巷道使用（由西屯路2段惠北巷13弄15號
    進入）。系爭86地號土地之前之所有權人已在地上起造房屋
    ，如屬合法，當年申請建築執照時即有規劃其由同段89之47
    地號等土地為通路，不同意上訴人通行被上訴人之土地。另
    上訴人亦可通行惠北巷13弄，亦不該再主張通行被上訴人所
    有之土地等語。為此求為判決：駁回上訴人之訴。
四、原審判決駁回上訴人之訴，上訴人提起上訴，聲明求為判決
    如主文所示。被上訴人則求為判決駁回上訴。
五、經查，系爭86號土地為上訴人所有，而同坐落87、87-2號土
    地則為被上訴人所有，且86號土地與87號土地相鄰，87-2號
    土地則在87號土地之西側，面臨台中市○○路，86號土地則
    與公路不相通等情，為兩造所不爭執，且有地籍圖及土地登
    記簿謄本在卷為憑。（請見本院更字卷第29頁）。
六、上訴人主張通行被上訴人所有87、87-2號土地，此與惠來路
    相通，始能為通常之使用，惟被上訴人則以：(1)上訴人所有
    之86號土地，原為訴人鄭王月娥所有，鄭王月娥並同時擁有
    同段88地號土地（一審卷第33頁），此兩筆土地可經由同段
    89-47地號之法定空地連結相通亦可透過88號土地與惠來路
    相通。訴外人鄭王月娥將系爭86地號土地出售予上訴人之前
    ，曾與被上訴人協調換地事宜，因協調不成立，鄭王月娥始
    將系爭土地出售予上訴人，上訴人於95年10月27日取得系爭
    86地號土地。
    又訴外人鄭王月娥所有88地號土地，緊臨惠來路，因其地形
    呈倒三角形，僅尖端部分觸及惠來路，屬於畸零地，故應與
    相鄰之被上訴人所有土地整界交換，始能提高其利用價值，
    上訴人為建築師，開設建築師事務所，對此土地之使用甚為
    明瞭，其買受系爭86號土地，而單獨對被上訴人主張通行權
    ，係以迂迴方法主張權利，以利上訴人與訴外人鄭王月娥。
    況據證人丙○○證實，上訴人所有系爭86號土地，及被上訴
    人所有之87號地，均為其父搭建鐵皮屋及平房使用，其承租
    86號土地原向鄭王月娥承租，於上訴人取得所有權後，即與
    丙○○換約，改由上訴人為出租人，但仍由同一人來收取租
    金（按出租人委由代書收租）足見上訴人與鄭王月娥關係匪
    淺，兩人利用上訴人為土地買賣，上訴人買受土地後，再對
    被上訴人主張通行權藉以連結86及88地號，更與惠來路相通
    ，如此提高兩地之價值再轉手或蓋屋牟取鉅額利益，上訴人
    此舉即慷被上訴人農田水利會之慨，為己牟利，有違誠信原
    則。
    同上述，系爭86號與88號土地原為一人所有，可藉同段89-
    47地號之法定空地連結相通，上訴人買受系爭86號土地後欲
    主張通行權，可擇由同段89-47地號經88地號土地左側拓開
    對88之7地號主張通行權，此為對周圍地損害最少之處所及
    方法，上訴人反而對被上訴人所有之地主張通行權，美其名
    主張其袋地通行權利，實則亦損害被上訴人之權利，顯為權
    利濫用。
  (2)依本院於97年8月13日至現場勘驗，勘驗結果第4點：「…惠
    北巷13弄巷底…如依巷道左側三層樓建築內縮之一樓牆面起
    算至圍牆外緣為2.4米寬，如以外突之二三樓之牆面起算至
    圍牆為1.5米，如扣除巷道底右側所豎立之電燈杆寬度則僅
    為1.25米，而且該巷道盡頭之上訴人土地上蓋有二層鐵皮屋
    ，完全堵住該巷道，無法通行。」惟上訴人主張通行權之通
    行部分，僅及於地面，故寬度應以巷道左側三層樓建物內縮
    之一樓牆面起算為宜。依當日勘驗僅丈量至圍牆外圍，然圍
    牆外圍距離鄰地即85地號土地仍有空間，如將圍牆拆除，即
    可寬達3米，足供通常使用。且86號與89-5號土地交接之圍
    牆拆除後，上訴人亦得從85號地直接出入至惠北巷（地號為
    道路用地，有複丈成果圖可按）。
  (3)同段89之5地號土地與系爭86號土地間至惠北巷13弄目前為
    空地，上訴人若通行於此僅需拆除圍牆及移除路燈無庸另闢
    道路，此應為對周圍地損害最少之處所及方法。
  (4)訴外人鄭王月娥以將讓與系爭86號與上訴人，再由上訴人對
    被上訴人主張通行權，增加被上訴人之負擔。被上訴人主張
    類推適用民法第789條第1項之法理，上訴人應經89之47地號
    之法定空地至88地號而對第88之7地號主張通行至惠來路，
    此為對周圍地損害最少之處所及方法。
七、按「土地因與公路無適宜之聯絡，致不能為通常使用者，土
    地所有人得通行周圍地以至公路。但對於通行地因此所受之
    損害，應支付償金。」、「前項情形，有通行權人應於通行
    必要之範圍內，擇其周圍地損害最少之處所及方法為之。」
    民法第787條第1項、第2項定有明文。又按「民法第787條第
    1項所謂土地與公路無適宜之聯絡，致不能為通常之使用，
    其情形不以土地絕對不通公路為限，即土地雖非絕對不通公
    路，因其通行困難以致不能為通常之使用時，亦應許其通行
    周圍地以至公路」最高法院53年台上字第2996號判例闡釋甚
    明。準此，所謂袋地通行權基本應具備二要件，一為土地與
    公路無適宜之聯絡，一為致不能為通常使用；而土地與公路
    無適宜之聯絡，指土地所有人之土地與公路隔離，全無進出
    之通路，或雖有進出之通路，但通行困難而難為土地之通常
    使用而言，至於「致不能為通常使用」者，則應以是否為土
    地通常使用所必要為斷，亦即應按土地之位置、地勢、面積
    或其用途定之。
  (1)查被上訴人雖主張系爭86地號土地與同段88地號土地原屬訴
    外人鄭王月娥所有，鄭王月娥在與被上訴人協調換地不成立
    後，將系爭土地賣予上訴人，而由上訴人向被上訴人主張同
    行其所有之同段87、87-2地號土地，有違誠信云云。然土地
    所有權人本得自由使用、收益或處分其所有權，不因該土地
    是否為袋地而有差異，是以系爭土地縱原屬鄭王月娥所有，
    其將系爭土地出售予上訴人，而由上訴人出面向被上訴人主
    張袋地通行權，自祇得就系爭86號土地是否袋地，及上訴人
    之主張是否有理由而為審究。至於被上訴人所稱，上訴人向
    鄭王月娥買受後，仍繼續出租與訴外人丙○○，雖由上訴人
    為出租人，但仍與鄭王月娥委由同一代書出面收取租金，足
    見上訴人與鄭王月娥之關係匪淺，利用土地之所有權移轉，
    再由上訴人出面對被上訴人主張通行權，再與同坐落88號土
    地合併建屋，出售牟利，以犧牲水利會之土地，謀取利益，
    有違誠信云云。然查土地買賣及使用，本有其自由，不能以
    86號與88號土地原均屬鄭王月娥所有，鄭王月娥曾與被上訴
    人協商換地不成，而將系爭86號土地出售予上訴人，上訴人
    進而對被上訴人主張袋地通行權，即認上訴人與鄭王月娥之
    買賣行為，含有共謀通行被上訴人之土地，而後合併88號、
    86號土地建屋出售謀利之意圖，被上訴人就此主張並未舉證
    證實，憑空臆測，實不足採。又依本院於97年8月13日至現
    場履勘結果，系爭86號土地與訴外人鄭王月娥所有之88號土
    地間，雖有89-47號土地，該號土地為他人建物之法定空地
    ，如以89-47號地開路連結88號，固可達惠來路，但88號土
    地與惠來路之交界，為一三角形尖端，仍須再經過88-7號，
    始能達通行之目的。而該89-47號目前與其西南邊相連依序
    為89-48、89-32至89-41號均為供作防火隔間使用之法定空
    地，非但整排之法定空地均已被建滿建物使用，且其出口處
    之寬度亦僅10公分左右，自不足以供正常之通行使用。被上
    訴人此部分之主張，亦不足取。
  (2)次查，系爭86號土地，與89-5號土地之間，有一牆之隔，將
    該牆拆除，固可通惠北巷13弄，再由該弄連接惠北巷（詳參
    本院更字卷第29頁）然該89-5地號土地上已蓋有三層樓房之
    建物，由巷道左側三層樓房外凸的二、三樓牆面所量結果，
    至電線桿之寬度為1.25米，至圍牆內側之寬度為1.5米寬，
    如以一樓內縮之牆面起算至圍牆外緣之寬度亦僅有2.4米，
    均不足以供上訴人通行之用。至於被上訴人雖陳稱，如將同
    段89-5地號旁之圍牆拆除，由一樓牆面算至同段85地號土地
    上之建物，即有約3米寬之空間云云。然經至現場履堪丈量
    結果，由一樓內縮之牆面起算至圍牆外緣之寬度僅有2.4米
    ，有勘驗筆錄為憑，倘將圍牆拆除，算至同段85地號土地上
    之建物牆面，是否能達到3米寬度，尚有疑義。況由圍牆外
    側至同段85地號土地上之建物間之空地，仍屬他人所有之土
    地，如以被上訴人所稱之方式通行，勢必會侵入到同段第85
    地號、103-20地號、103-19地號及89-19地號之土地，反而
    影響更多人。且必須移置巷底之電線桿，準此，由同段第
    89-5地號土地所餘之空間，顯不足以供上訴人通行之用，故
    非適當之通行方法。
  (3)又民法第789條規定，因土地一部之讓與或分割，致有不通
    公路之土地者，不通公路土地之所有人因至公路，僅得通行
    受讓人或讓與人或他分割人之所有地。然本條之規定，應僅
    限於讓與土地之一部或分割而造成有不通公路之土地之情形
    ，始得適用。經查，本件系爭86號與88號土地，並非同一筆
    土地，既無同筆土地分割之事實，亦無讓與其一部之情形，
    兩筆原本不相連接，各別獨立所有權之土地，僅因原同屬同
    一人所有，而讓與其中一筆予他人，自與上引法條毫不相干
    ，既不能適用，亦無類推適用之問題，被上訴人以其原屬同
    一人所有，即主張類推適用民法789條之規定，自有未洽。
    況且通行88號土地至惠來路口，仍不能與惠來路連接通行，
    亦有其事實上之困難與不便，且尚不能達到與公路相通之目
    的，已如上述。被上訴人之此項主張亦不足採。
  (4)又證人丙○○固於97年11月6日到庭證稱：系爭上訴人所有
    86號及被上訴人所有87號土地，均為其使用，如被上訴人將
    87號土地收回，致其不能經由87號土地通行至惠來路，其可
    從86號土地後面惠北巷之巷道通行，惟其不知該處通道之寬
    度，該通道處目前有活動之圍牆可隨時拆除，供通行之用，
    但亦只能通行機車，不能通行汽車等語。本院就此曾命兩造
    自行查證，陳報狀況，據上訴人報稱該處為一三角形長形巷
    道，長度約20公尺左右，巷道內側寬度只有70公分，僅容一
    成年人通行，無法通行機車或汽車等語。被上訴人就此亦無
    異議。足見證人丙○○所稱可以由該處通行，亦僅其在該處
    從事夜市烤肉之用品準備場所，在無法直接通行惠來路之情
    形下，為與外界聯絡，自找之出路，並非系爭86號土地，經
    由該處即可以有適當之通路可與公路聯絡。該項證言亦不足
    以證明系爭86號土地，非屬袋地。
八、綜上所述，系爭86號土地，既因與公路無適宜之聯絡，致不
    能為通常使用，而為袋地，而通行被上訴人所有之87號土地
    ，既可直接與公路惠來路相通，通行其他周圍地，均非適宜
    之方法，則上訴人起訴請求通行被上訴人所有系爭87號及87
    -2號土地，為損害最小之處所及方法，其請求確認上訴人就
    其所有坐落台中市西屯區○○○段86地號土地，對於被上訴
    人所有坐落同段87、87-2地號土地如台中市中興地政事務所
    97年8月13日之土地複丈成果圖所示之A部分土地（寬4公尺
    ，面積總計為0.0069公頃），有通行權存在。被上訴人對於
    前項坐落台中市西屯區○○○段87、87-2地號土地如台中市
    中興地政事務所97年8月13日之土地複丈成果圖所示之A部分
    土地，不得毀損、設置障礙物，並應容忍上訴人通行及設置
    道路。自屬有理由，原審駁回其請求，自有未洽，上訴意旨
    請求廢棄改判，為有理由，應予改判如主文所示。
九、據上論結，應依民事訴訟法第449條第1項、第78條判決如主
    文。
中    華    民    國    97    年    12    月    9     日
                  民事第三庭    審判長法  官  陳照德
                                      法  官  朱  樑
                                      法  官  李平勳
以上正本係照原本作成。
如對本判決上訴，須於收受判決送達後20日內向本院提出上訴書
狀，其未表明上訴理由者，應於提出上訴後20日內向本院提出上
訴理由書（須按他造人數附具繕本）。
上訴時應提出委任律師為訴訟代理人之委任狀。具有民事訴訟法
第466條之1第1項但書或第2項之情形為訴訟代理人者，另應附具
律師及格證書及釋明委任人與受任人有該條項所定關係之釋明文
書影本。
                                      書記官  茆亞民
中    華    民    國    97    年    12    月    10    日
                                                      Ｍ


司法院資訊處製作；財團法人民間司法改革基金會備份。
